【裁判字號】    98,訴緝,39
【裁判日期】    990211
【裁判案由】    偽造文書等
【裁判全文】
臺灣桃園地方法院刑事判決              98年度訴緝字第39號
公  訴  人  臺灣桃園地方法院檢察署檢察官
被      告  乙○○
上列被告因偽造文書案件，經檢察官提起公訴（87年度偵字第
11668號），本院判決如下：
    主  文
乙○○無罪。
    理  由
一、公訴意旨略以：被告乙○○與張黃秀勸（另經本院為無罪判
    決確定）係夫妻，被告乙○○自民國84年3 月起，共同召集
    甲○○、丙○、謝慶霖等會員組織內標制之民間互助會，由
    乙○○擔任會首，每會分別為新台幣（下同）一萬元及二萬
    元，會期分別自84年3 月20日、85年3 月10日開標起，至88
    年5 月20日、87年9 月10日止，包括會首分別共計分為51名
    及31名會員，詎乙○○竟基於意圖為自己不法之所有之概括
    犯意，連續於86年8 月20日、86年10月10日、86年12月10日
    共三次，在桃園縣八德市○○路○段五八三巷一八七弄一號
    之開標地點，偽造甲○○、丙○等人名義之標單，並於其上
    填寫欲得標之利息金額標走會款，足以生損害於其他會員，
    且向會員佯稱係甲○○等人得標，致其餘活會會員陷於錯誤
    ，仍然交付會款予乙○○。因認被告乙○○涉犯刑法第21 6
    條、第210 條之行使偽造私文書、同法第339 條第1 項之詐
    欺取財罪嫌云云。
二、按犯罪事實應依證據認定之，無證據不得認定犯罪事實，又
    不能證明被告犯罪者，應諭知無罪之判決，刑事訴訟法第15
    4 條第2 項及第301 條第1 項分別定有明文。而所謂認定犯
    罪事實之證據，係指足以認定被告確有犯罪行為之積極證據
    而言，該項證據自須適合於被告犯罪事實之認定，始得採為
    斷罪資料，如未能發現相當證據，或證據不足以證明，自不
    能以推測或擬制之方法，以為裁判之基礎（參照最高法院29
    年上字第3105號、40年台上字第86號及30年上字第816 號判
    例意旨）。次按告訴人之告訴，係以使被告受刑事訴追為目
    的，是其陳述是否與事實相符，仍應調查其他證據以資審認
    （參照最高法院52年台上字1300號判例）。
三、公訴人據以認被告乙○○涉犯上揭犯行，無非係以證人楊郁
    賢、丙○之證詞及互助會會員名單二紙資為論據。訊之被告
    乙○○固不否認先後自84年3 月20日起至88年5 月20日止、
    85年3 月10日起至87年9 月10日止，由伊擔任會首，召集會
    金分別為一萬元、二萬元之互助會二會，惟堅詞否認有公訴
    意旨所指上揭偽造文書及詐欺犯行，辯稱：伊沒有冒標，會
    已經被甲○○、丙○標走了，伊雖因經商失敗而倒會，但是
    並沒有偽造甲○○、丙○的簽名等語，經查：上開互助會大
    部分係由被告及其配偶張黃秀勸前往邀約會員參加、並於開
    標後向各會員收取會錢，標會時或由被告乙○○或由其配偶
    張黃秀勸主持開標等節，業據證人即上開互助會會員謝慶霖
    、黃丙○、邱繆玉枝（以邱淑菁、邱颱名義參加）、蔡阿招
    （以王金丑名義參加）、陳秀琴、謝阿蔥、康茂村（會單誤
    載為康木川）等人證述綦詳，堪認上開互助會名義上確係由
    被告乙○○召集、擔任會首並招募主持無訛，亦有被告提出
    之標單在卷可佐，而公訴意旨認被告偽造丙○、甲○○名義
    之標單，並於其上填寫欲得標之利息金額標走會款云云，係
    以證人謝慶霖所提出之標單為據，然互核以被告乙○○所提
    之標單記載85年9 月10日係由會員編號一之王金丑得標，而
    謝慶霖之標單則顯示編號一之王金丑仍係活會，惟此據王金
    丑之妻蔡阿招於本院90年5 月30日訊問時證稱：十日開標的
    會（85年3 月10日起會）伊參加二會，二個都有得標，其中
    一會有拿到錢，另一會只拿到十萬等語，可知王金丑均已死
    會，此適與乙○○所提會單記載王金丑係於85年9 月10日得
    標一節相符合，謝慶霖會單記載王金丑仍有一會係活會一節
    即有不實，再觀之謝慶霖所提上述互助標單記載會員張錦忠
    、許鳳英均係於87年6 月10日分別以2,400 元、2,200 元得
    標（按正常情形不可能同時有二名會員得標），且於87年7
    月停標後至87年9 月10日屆期止，應僅賸三名活會會員，乃
    竟有四名會員尚未得標，益徵謝慶霖所提會單與實際得標情
    形猶有諸多出入，其會單之記載是否與歷次開標之實情盡數
    相符，殊堪置疑。
四、另觀諸被告所提出之標單：86年8 月20日康茂川以1,700 元
    得標（標單上誤載為康木川）、86年10月10日黃麗敏以2,50
    0 元得標、86年12月10日甲○○以2200元得標等情，參以證
    人黃麗敏到庭證稱：「83、84年的會我都有跟，85年我忘了
    何時標得。2 萬的會我讓給乙○○，不知道他標多少，不能
    確定86年10月或85年9 月得標。」、另證人黃麗敏於警詢筆
    錄中證述：「忘記什麼時候參加的，我以我自己名字參加金
    額1 萬元的有兩會，金額2 萬元的有2 會，總共四會」、「
    我共標1 萬元的1 會，2 萬元的1 會，兩會得標金額我均忘
    記，1 萬元的共收取會款約30多萬元，2 萬元的共收取約40
    幾萬元」，證人康茂川亦到庭證述：「（問：你是否於84年
    間跟乙○○的會？）是的，會單上的康木川即我本人，上面
    的名字寫錯成康木川。」、「（問：提示會單上面編號七和
    八的得標日期及金額是否正確？）時間太久我記不清楚，但
    大致是如此，我有收到會款。」且由證人謝慶霖到庭證稱：
    標單上之日期及金額是伊太太謝林秀芒所填，此經證人謝林
    秀芒到庭證述伊均有照順序填寫，但不知為何86年8 月20日
    有康茂川及丙○12人得標等語屬實，由此可知，謝慶霖所提
    會單記載黃麗敏於85年9 月10日得標一節自亦有誤，足認乙
    ○○所提會單信而有徵，要非出於臨訟虛構，堪以採信。
五、至告訴人甲○○認被告偽造其與丙○之名義，並於其上填寫
    欲得標之利息金額標走會款云云，惟經證人蔡阿招於本院90
    年5 月30日訊問時證稱：「我以我先生王金丑名義參加互助
    會，十日開標的會（即85年3 月10日起會之互助會），是甲
    ○○委託我標會，有得標，且她說會錢有拿到」等語，是楊
    郁賢陳稱85年起會之互助會，伊母親係活會云云，應有誤會
    ，從而公訴意旨指稱被告於86年12月10日偽造會員甲○○名
    義之標單持以冒標一節，顯與事實不符，殊難採信；又經訊
    之該會會員黃丙○、蔡阿招（以王金丑名義參加）、邱繆玉
    枝（以邱淑菁名義參加）、林清朝、黃麗敏等人均無法提供
    會單供本院比對，是公訴意旨認被告於86年10月10日偽造丙
    ○之標單進而冒標其會一節，即屬乏據可徵。
六、綜上所述，綜合上述各項證據，告訴人指訴被告未經授權冒
    用丙○、甲○○之名義偽造本案標單云云，均查與事實不符
    。揆諸首揭最高法院判例及判決見解，告訴人之指述自不足
    採信為認定被告有何偽造文書罪及詐欺罪之證據。此外，復
    查無其他積極證據足資證明被告有何公訴人前揭所指之前揭
    犯行，揆諸上開說明，自應為無罪諭知。
據上論斷，應依刑事訴訟法第301條第1項，判決如主文。
本案經檢察官王碩志到庭執行職務。
中    華    民    國    99    年    2     月    11    日
                  刑事第十庭審判長  法  官  江德民
                                    法  官  華奕超
                                    法  官  黃鏡芳
以上正本證明與原本無異。
如不服本判決應於收受判決後10日內向本院提出上訴書狀，並應
敘述具體理由。其未敘述上訴理由者，應於上訴期間屆滿後20日
內向本院補提理由書( 均須按他造當事人之人數附繕本) 「切勿
逕送上級法院」。
                                    書記官  陳孟君
中    華    民    國    99    年    2     月    11    日

司法院資訊處製作；財團法人民間司法改革基金會備份。
